ACORDAO-COMPLETO-2576657

ACÓRDÃO 324/2023 ATA 7/2023 - PLENÁRIO

VISTA, relatada e discutida consulta formulada pelo Presidente do Supremo Tribunal Federal acerca da possibilidade de incidência do teto remuneratório previsto no inciso XI do art. 37 da Constituição Federal sobre o somatório de remuneração ou proventos de aposentadoria com pensão percebidos por servidor público apenas para as situações em que a acumulação teve início após o trânsito em julgado do Recurso Extraordinário 602.584.
ACORDAM os ministros do Tribunal de Contas da União, reunidos em sessão do Plenário, ante as razões expostas pelo Relator e com fundamento no art. 1º, inciso XVII, da Lei 8.443/1992, c/c os arts. 1º, inciso XXV, e 264 do Regimento Interno/TCU, em:
9.1. conhecer da presente consulta;
9.2. responder ao Consulente que o teto constitucional previsto no inciso XI do artigo 37 da Constituição Federal incide sobre o somatório de remuneração ou provento e pensão percebida por servidor, quando ocorrida a morte do instituidor da pensão em momento posterior à Emenda Constitucional nº 19/1998, ainda que tal situação tenha sido constituída antes do trânsito em julgado do Recurso Extraordinário 602.584 (Tema 359 do Supremo Tribunal Federal) ;
9.3. informar ao Consulente que este Tribunal já deliberou, por meio do Acórdão 745/2022-TCU-Plenário, que em caso de acumulação de remuneração e pensão cujo somatório ultrapasse o teto constitucional de remuneração (Tema 359 da Repercussão geral do Supremo Tribunal Federal) , é direito do interessado a manifestação de opção acerca do rendimento sobre o qual deve incidir a glosa, que pode ser realizada no benefício previdenciário.
9.4. encaminhar cópia desta deliberação ao Consulente, com a informação de que o inteiro teor do relatório e do voto que a fundamentam está disponível no endereço eletrônico www.tcu.gov.br/acordaos;
9.5. arquivar o presente processo.

Consulta sobre a possibilidade de modulação na incidência do teto constitucional sobre o somatório de remuneração ou provento e pensão percebida por servidor quando ocorrida a morte do instituidor da pensão posteriormente à emenda constitucional 19/1998.

Supremo Tribunal Federal

3. Interessados/Responsáveis: não há

13.1. Ministros presentes: Vital do Rêgo (na Presidência), Benjamin Zymler, Augusto Nardes, Jorge Oliveira (Relator) e Antonio Anastasia.
13.2. Ministros-Substitutos convocados: Augusto Sherman Cavalcanti, Marcos Bemquerer Costa e Weder de Oliveira.

JORGE OLIVEIRA

Adoto como Relatório a instrução elaborada pela Unidade de Auditoria Especializada em Pessoal (AudPessoal) , cujas conclusões foram acolhidas pelos dirigentes da unidade:
"INTRODUÇÃO
1. Cuidam os autos de consulta formulada pelo então Presidente do Supremo Tribunal Federal (STF) , Exmo. Sr. Ministro Luiz Fux, acerca da incidência do teto remuneratório previsto no inciso XI do art. 37 da Constituição Federal sobre o somatório de remuneração ou proventos de aposentadoria com pensão percebidos por servidor público apenas para as situações em que a acumulação teve início após o trânsito em julgado do Recurso Extraordinário 602.584 (peça 3) .
EXAME DE ADMISSIBILIDADE
2. Como se vê, a autoridade consulente, nos termos do art. 264, inciso I, do Regimento Interno do TCU, é legitimada a formular consultas perante esta Corte de Contas.
3. O mesmo art. 264, em seu § 1º, prevê que as consultas "devem conter a indicação precisa do seu objeto, ser formuladas articuladamente e instruídas, sempre que possível, com parecer do órgão de assistência técnica ou jurídica da autoridade consulente". No presente caso, verifica-se que o objeto está precisamente indicado, a consulta está formulada de forma articulada e acompanhada do parecer da Assessoria Jurídica do STF (peça 4) .
4. Nota-se, ainda, que a peça inaugural não incorre no óbice previsto no art. 265 do Regimento Interno segundo o qual o relator ou o Tribunal não conhecerá de consulta quando tratar apenas de caso concreto. 
5. Desse modo, entende-se que o Tribunal pode conhecer do feito, uma vez que se encontram satisfeitos os requisitos de admissibilidade previstos nos arts. 264, inciso I, § 1º, e 265 do Regimento Interno do TCU.
EXAME TÉCNICO
6. De início, transcreve-se, por pertinente, a íntegra da dúvida levantada no Ofício 1974801/PRES.STF, de 23/8/2022, subscrito pelo então Presidente do STF Ministro Luiz Fux:
'Com fundamento no 1º, XVII e § 2º, da Lei 8.443/1992, combinado com os artigos 264, I e 265 do Regimento Interno do TCU, e visando esclarecer dúvida acerca de indício de irregularidade apontado pelo TCU, por meio do sistema e-Pessoal, que informa a necessidade de apuração sobre o pagamento de benefício recebido por servidora desta Corte, que somado à pensão por morte recebida em outra fonte, extrapolaria o teto constitucional, portanto, questionando se deveria ser aplicado o "abate-teto" sobre o somatório das remunerações, em obediência ao estabelecido pelo STF no Tema 359, consulto essa egrégia Corte de Contas da União sobre a abrangência do tema e quanto a legalidade da aplicação do "abate-teto", deliberado por meio do Tema 359, apenas nos acúmulos iniciados após o trânsito em julgada do RE 602584.' (destaque acrescentado) 
7. Conforme observado nos autos, a consulta formulada pelo Exmo. Ministro Luiz Fux ao TCU decorreu do parecer da Assessoria Jurídica do STF que, em síntese, considerou "haver dúvida razoável acerca da aplicação indiscriminada do Tema 359, por implicar violação a direitos individuais constitucionalmente protegidos, como o da segurança jurídica, no aspecto da confiança legítima, e da irredutibilidade de vencimentos" (peça 4, p. 15) , em face do seguinte: i) a decisão do STF, que fixou a tese de repercussão geral para o Tema 359, não é dotada de efeito vinculante e eficácia erga omnes; ii) havia presunção de legitimidade dos atos administrativos em virtude decisão do TCU permitindo o acúmulo com a incidência do teto de forma individualizada; iii) houve o decurso de extenso lapso entre a Emenda Constitucional 19/1998 e a fixação da referida tese de repercussão geral; e iv) a aplicação do abate-teto na situação aqui tratada representa mudança prejudicial de entendimento que alcança situações consolidadas.
8. De fato, o posicionamento desta Corte Contas era no sentido de não considerar, para fins de abate-teto, o somatório de remuneração ou provento e pensão percebida por servidor público, isto é, considerava-se cada rendimento isoladamente. Todavia, a partir do julgamento do Recurso Extraordinário 602.584, submetido à sistemática da repercussão geral, houve alinhamento do TCU à tese fixada para o Tema 359, assim expressa: "Ocorrida a morte do instituidor da pensão em momento posterior ao da Emenda Constitucional 19/1998, o teto constitucional previsto no inciso XI do art. 37 da Constituição Federal incide sobre o somatório de remuneração ou provento e pensão percebida pelo servidor". (destaque acrescentado) 
9. O TCU, em perfeita sintonia com a supracitada tese, prolatou, dentre outros, os Acórdão 4032/2021-TCU-Primeira Câmara (Rel. Ministro Benjamin Zymler) , 1.538/2021-TCU-Plenário (Rel. Ministro Jorge Oliveira) e 18.136/2021-TCU-2ª Câmara (Rel. Ministro-Substituto André Luis de Carvalho) , nos quais foram expedidas determinações para que se promova a devida glosa, a título de abate-teto, nos casos em que observada a hipótese a que alude a referida tese de repercussão geral, como se observa, por exemplo, no citado decisum do Plenário:
'9.2.1. no prazo de 15 (quinze) dias, a contar da ciência da deliberação, adeque o valor da pensão civil paga ao beneficiário (...) , de modo que a soma dos proventos de aposentadoria e de pensão civil por ele percebidos sejam limitados ao teto estabelecido pelo art. 37, inciso XI, da Constituição Federal, em atendimento ao disposto no Tema 359, de repercussão geral, exarado pelo Plenário do Supremo Tribunal Federal no Recurso Extraordinário 602.584, encaminhando a este Tribunal os comprovantes respectivos;' (destaque acrescentado) 
10. Resta claro que o rápido alinhamento desta Corte de Contas ao entendimento do STF garante a aplicação, no âmbito da Administração Pública Federal, de um único entendimento sobre a matéria, gera significativa economia de recursos públicos e, ainda, serve como um indutor para que outros órgãos pertencentes às esferas estaduais e municipais, inclusive órgãos de controle, adotem ações com vistas à observância do entendimento da Suprema Corte.
11. A propósito, impende salientar que, embora com implicações negativas nas despesas previdenciárias e com pessoal, esta Corte de Contas, mediante os Acórdão 501/2018-TCU-Plenário (Rel. Ministro Benjamin Zymler) e 504/2018-TCU-Plenário (Rel. Ministro-Substituto Marcos Bemquerer Costa) , também se alinhou muito rapidamente a tese fixada para os Temas 377 e 384, que permitiu considerar cada rendimento isoladamente na apuração do teto nas hipóteses de acumulação de duas remunerações, de dois proventos de aposentadoria ou de remuneração de um cargo com proventos de aposentadoria de outro. Isso porque é o entendimento do STF que está sendo seguido, garantindo-se, assim, uma jurisprudência uniforme e estável que prestigie a observância aos princípios da isonomia e da segurança jurídica, nos termos do voto condutor do Acórdão 501/2018-TCU-Plenário, do qual se extrai os seguintes trechos:
'5. Como se vê, é o Tribunal de Contas da União órgão público especializado de auxílio ao Congresso Nacional. Possui estatura constitucional e visa orientar o Poder Legislativo no exercício do controle externo, sem, contudo, subordinar-se a ele. Por isso, possui autonomia, cumprindo-lhe, primordialmente, praticar atos administrativos de fiscalização, tendo a Constituição Federal lhe outorgado diversas competências para o cumprimento deste mister, inclusive a competência jurisdicional, se se considerar jurisdição todo poder ou autoridade conferida à pessoa, em virtude da qual pode conhecer de certos negócios públicos e os resolver de forma definitiva (in Vocabulário Jurídico, De Plácido e Silva, pág. 466) . Em verdade, segundo consta da ementa do MS 23.550, Redator para Acórdão o Ministro Sepúlveda Pertence, o Tribunal de Contas da União é de "colorido quase-jurisdicional" (in DJ 31/10/2001) .
6. Assim sendo, tendo em vista a competência jurisdicional deste Tribunal de Contas e levando-se ainda em consideração o teor do enunciado nº 103 da Súmula de Jurisprudência desta Corte, bem como o art. 15 do NCPC, que, de forma inovadora em relação ao código anterior, dispôs expressamente quanto à aplicação supletiva e subsidiária das disposições do novo Código de Processo Civil aos processos eleitorais, trabalhistas e também aos administrativos, entendo ter incidência no âmbito desta Corte de Contas, naquilo que lhe for aplicável, o disposto nos arts. 926 e 927 do NCPC, verbis:
"Art. 926. Os tribunais devem uniformizar sua jurisprudência e mantê-la estável, íntegra e coerente.
§ 1º. Na forma estabelecida e segundo os pressupostos fixados no regimento interno, os tribunais editarão enunciados de súmula correspondentes a sua jurisprudência dominante.
§ 2º. Ao editar enunciados de súmula, os tribunais devem ater-se às circunstâncias fáticas dos precedentes que motivaram sua criação
Art. 927. Os juízes e os tribunais observarão:
I - as decisões do Supremo Tribunal Federal em controle concentrado de constitucionalidade;
II - os enunciados de súmula vinculante;
III - os acórdãos em incidente de assunção de competência ou de resolução de demandas repetitivas e em julgamento de recursos extraordinário e especial repetitivos;
IV - os enunciados das súmulas do Supremo Tribunal Federal em matéria constitucional e do Superior Tribunal de Justiça em matéria infraconstitucional;
V - a orientação do plenário ou do órgão especial aos quais estiverem vinculados.
§ 1º. Os juízes e os tribunais observarão o disposto no art. 10 e no art. 489, § 1º, quando decidirem com fundamento neste artigo.
§ 2º. A alteração de tese jurídica adotada em enunciado de súmula ou em julgamento de casos repetitivos poderá ser precedida de audiências públicas e da participação de pessoas, órgãos ou entidades que possam contribuir para a rediscussão da tese.
§ 3º. Na hipótese de alteração de jurisprudência dominante do Supremo Tribunal Federal e dos tribunais superiores ou daquela oriunda de julgamento de casos repetitivos, pode haver modulação dos efeitos da alteração no interesse social e no da segurança jurídica.
§ 4º. A modificação de enunciado de súmula, de jurisprudência pacificada ou de tese adotada em julgamento de casos repetitivos observará a necessidade de fundamentação adequada e específica, considerando os princípios da segurança jurídica, da proteção da confiança e da isonomia.
§ 5º. Os tribunais darão publicidade a seus precedentes, organizando-os por questão jurídica decidida e divulgando-os, preferencialmente, na rede mundial de computadores" (grifou-se) .
7. Da simples leitura dos referidos dispositivos legais, não há dúvida de que um dos maiores avanços do novo Código de Processo Civil é a valorização dos precedentes judiciais. Novos instrumentos processuais, como o incidente de resolução de demanda repetitiva (IRDR) e o mecanismo do recurso repetitivo, somam-se ao esforço de toda a comunidade jurídica para a necessidade de se criar uma jurisprudência uniforme e estável.
8. Além de minimizar a insegurança jurídica e a litigiosidade, a vinculação do julgador aos precedentes visa proporcionar maior celeridade e, sobretudo, tratamento igual entre os jurisdicionados, evitando decisões conflitantes e contraditórias, a fim de se resguardar a segurança jurídica. Com isso, busca-se concretizar o princípio da isonomia que não deve se dar tão somente perante a lei, mas também em relação às decisões judiciais e às administrativas. Segundo Fredie Didier, o novo CPC é o "primeiro regramento da história sobre o que é um precedente, quais são seus efeitos, quem se vincula a ele, como se interpreta, além de regular o direito a demonstrar que um caso não se encaixa no precedente".
 (...) .
12.  Fixada, portanto, a premissa de que esta Corte de Contas, à luz do novo Código de Processo Civil, possui o dever legal de se vincular aos seus próprios precedentes, haja vista a necessidade de uniformizar sua jurisprudência, mantê-la estável, íntegra e coerente, assim como de observar as decisões oriundas do Poder Judiciário de caráter vinculante, entendo que as dúvidas ora suscitadas pela autoridade consulente já se encontram todas elas solucionadas na jurisprudência do Plenário deste Tribunal, não havendo qualquer razão relevante que recomende sua alteração.' (grifos no original) 
12. É induvidoso, portanto, que não pode a Administração, de um lado, adotar rapidamente uma tese do STF que favorece financeiramente os servidores (Temas 377 e 384) e, de outro, se furtar ou criar dificuldades para aplicar a que gera economia para os cofres públicos (Tema 359) , sob pena de violação a princípios informadores da atividade administrativa, como os da razoabilidade, moralidade, eficiência e economicidade.
13. Nessas bases, abre-se parêntese para informar que a Administração do TCU, mediante diligente decisão da então Presidente, Ministra Ana Arraes, no âmbito do TC 039.558/2020-7, determinou que a Secretaria-Geral de Administração adotasse todas as providências com vistas a dar efetividade à aplicação do teto constitucional, nos termos da tese de repercussão geral para o Tema 359, seja por meio de desconto direto, a título de abate-teto, no âmbito da folha de pagamento a cargo do TCU, seja mediante verificação de que o referido desconto está sendo feito na outra fonte pagadora com a qual o servidor ou beneficiário da Corte de Contas também mantém vínculo.
14. De igual modo, o Ministério da Economia editou a Portaria SGP/SEDGG/ME 4.975, de 29/4/2021, que, por meio do seu art. 5º, estabeleceu o seguinte: "No caso de percepção simultânea de pensão, com remuneração de cargo efetivo, emprego público, posto ou graduação militar, provento, inatividade ou cargo em comissão ou função de confiança, o limite remuneratório incidirá sobre a soma da pensão com os rendimentos dos demais vínculos". Com isso, segundo estimativa inicial do Ministério da Economia, constante do TC Processo 014.316/2021-8, a aplicação do referido limite na hipótese aqui tratada trará uma economia anual de mais de R$ 110.000.000,00 aos cofres da União, sem considerar, por óbvio, as economias geradas, exclusivamente, pelos demais poderes, Corte de Contas e Ministério Público da União.
15. Como já dito, a dúvida submetida ao TCU pela autoridade consulente surgiu a partir do parecer da Assessoria Jurídica do STF, no qual se defende, em suma, que o entendimento do Pretório Excelso constante do Tema 359 seja aplicado apenas para as acumulações iniciadas após o trânsito em julgado do Recurso Extraordinário 602.584.
16. Ora, argumentos relacionados à segurança jurídica e à irredutibilidade de vencimentos, defendidos no citado parecer, foram rechaçados pelo STF, inclusive ao julgar os embargos de declaração opostos pela Procuradoria-Geral da República, que pugnava pela modulação dos efeitos da decisão, conforme se observa nos trechos do voto do relator (ED no RE 602.584, Rel. Min. Marco Aurélio, Tribunal Pleno, Publicação DJe 10/3/2021, Ata n. 38/2021, divulgação 9/3/2021) :
' (...) 
Valho-me de trecho do artigo "A modulação dos efeitos da decisão: análise e crítica ao instituto", de minha autoria:
[...] O acionamento irrestrito ao instituto pode acarretar verdadeira quebra na observância da organicidade do Direito. Articula-se com a preservação da segurança jurídica, quando, na verdade, potencializa-se o conflito, conferindo ao Supremo papel que a ele institucionalmente não compete. Pretende-se proteger situações tidas por consolidadas, a partir de norma contrária à Constituição Federal.
O § 3º do artigo 927 do Código de Processo Civil dispõe que, "na hipótese de alteração de jurisprudência dominante do Supremo Tribunal Federal e dos tribunais superiores ou daquela oriunda de julgamento de casos repetitivos, pode haver modulação dos efeitos da alteração no interesse social e no da segurança jurídica". O preceito consagra a boa-fé, a confiança no Estado-juiz e remete a possibilidade, a faculdade do Colegiado, a ser implementada à luz do interesse social e da segurança jurídica. O relevo social do tema foi devidamente sopesado, chegando o Plenário a conclusão diversa da buscada pela embargante.
Conheço e desprovejo os embargos de declaração.'
17. Com isso, se o próprio STF, no julgamento que resultou na fixação da tese de repercussão geral para o Tema 359, reconheceu a alteração na jurisprudência e não atribuiu ao julgado efeitos prospectivos, é evidente que não cabe a esta Corte de Contas fazê-lo, devendo os órgãos da Administração adotar as medidas necessárias para aplicação do teto na forma da jurisprudência já firmada no STF e no TCU a respeito da matéria, que aponta, inequivocamente, para a não proteção de qualquer situação constituída antes do trânsito em julgado do Recurso Extraordinário 602.584, exceto se anterior, nos termos da própria tese de repercussão geral, à promulgação da Emenda Constitucional 19/1998.
18. Em decorrência, opina-se por que o Tribunal responda ao consulente que o TCU já firmou entendimento sobre a matéria, em perfeita sintonia com a tese fixada para o Tema 359, conforme se observa, dentre outros, nos Acórdão 4032/2021-TCU-Primeira Câmara, 1.538/2021-TCU-Plenário e 18.136/2021-TCU-2ª Câmara, cabendo aos órgãos da Administração Pública Federal adotar, se ainda não fizeram, as medidas necessárias a fazer incidir o teto remuneratório previsto no inciso XI do art. 37 da Constituição Federal sobre o somatório de remuneração ou proventos de aposentadoria com pensão previdenciária percebidos por servidor público, ainda que as acumulações tenham tido início antes do trânsito em julgado do acórdão que definiu a referida tese, sob pena de responsabilização da autoridade administrativa omissa.
CONCLUSÃO
19. Em vista do exposto, opina-se por que a consulta seja admitida pelo Tribunal, uma vez preenchidos os requisitos de admissibilidade previstos regimentalmente e, no mérito, apresente à autoridade consulente, com fulcro no art. 1º, inciso XVII e § 2º, da Lei 8.443/1992, a resposta acima formulada.
PROPOSTA DE ENCAMINHAMENTO
20. Ante o exposto, submetem-se os autos à consideração superior, propondo:
 a) conhecer da presente consulta, por atender aos requisitos de admissibilidade previstos nos artigos 264, inciso I, § 1º, e 265 do Regimento Interno do TCU;
 b) responder ao consulente, nos termos do art. 1º, inciso XVII e § 2º, da Lei 8.443/1992, que o Tribunal de Contas da União já firmou entendimento sobre a matéria, em perfeita sintonia com a tese fixada pelo Plenário do Supremo Tribunal Federal no Recurso Extraordinário 602.584, submetido à sistemática da repercussão geral, para o Tema 359, conforme se observa, dentre outros, nos Acórdão 4032/2021-TCU-Primeira Câmara, 1.538/2021-TCU-Plenário e 18.136/2021-TCU-2ª Câmara, cabendo aos órgãos da Administração Pública Federal adotar, se ainda não fizeram, todas as medidas necessárias a fazer incidir o teto remuneratório previsto no inciso XI do art. 37 da Constituição Federal sobre o somatório de remuneração ou proventos de aposentadoria com pensão previdenciária percebidos por servidor público, ainda que as acumulações tenham tido início antes do trânsito em julgado do acórdão da Suprema Corte que definiu a referida tese, sob pena de responsabilização da autoridade administrativa omissa;
 c) informar o Ministério da Economia, o Senado Federal, a Câmara dos Deputados, o Supremo Tribunal Federal, o Superior Tribunal de Justiça, o Tribunal Superior Eleitoral, o Tribunal Superior do Trabalho, o Superior Tribunal Militar, o Tribunal de Justiça do Distrito Federal e dos Territórios, o Conselho da Justiça Federal, o Conselho Superior da Justiça do Trabalho, o Conselho Nacional de Justiça e o Conselho Nacional do Ministério Público do acórdão que vier a ser proferido, destacando que o relatório e voto que fundamentam a deliberação ora encaminhada podem ser acessados por meio do endereço eletrônico www.tcu.gov.br/acordaos; e
 d) arquivar os presentes autos, com fulcro no art. 169, inciso V, do Regimento Interno do TCU."
É o relatório.

não há

Não atuou

CONSULTA SOBRE A POSSIBILIDADE DE MODULAÇÃO NA INCIDÊNCIA DO TETO CONSTITUCIONAL SOBRE O SOMATÓRIO DE REMUNERAÇÃO OU PROVENTO E PENSÃO PERCEBIDA POR SERVIDOR QUANDO OCORRIDA A MORTE DO INSTITUIDOR DA PENSÃO POSTERIORMENTE À EMENDA CONSTITUCIONAL 19/1998. CONHECIMENTO. RESPOSTA AO CONSULENTE. ARQUIVAMENTO DO PROCESSO. O teto constitucional previsto no inciso XI do artigo 37 da Constituição Federal incide sobre o somatório de remuneração ou provento e pensão percebida por servidor, quando ocorrida a morte do instituidor da pensão em momento posterior à Emenda Constitucional nº 19/1998, ainda que tal situação tenha sido constituída antes do trânsito em julgado do Recurso Extraordinário 602.584 (Tema 359 do Supremo Tribunal Federal).

CONSULTA (CONS)

Esclareço, inicialmente, que este processo foi encaminhado a meu gabinete pelo então Relator, Ministro Bruno Dantas, em virtude de possível conexão material entre o tema nele versado e as questões discutidas no TC Processo 015.357/2012-0, de minha relatoria, que trata de Solicitação do Congresso Nacional acerca da verificação da apuração do teto constitucional em toda a Administração Pública Federal.
2.	Trata-se de consulta formulada pelo então Presidente do Supremo Tribunal Federal - STF, Ministro Luiz Fux, acerca da possibilidade de incidência do teto remuneratório previsto no inciso XI do art. 37 da Constituição Federal sobre o somatório de remuneração ou proventos de aposentadoria com pensão percebidos por servidor público apenas para as situações em que a acumulação teve início após o trânsito em julgado do Recurso Extraordinário 602.584.
3.	A consulta foi analisada pela Unidade de Auditoria Especializada em Pessoal (AudPessoal) , que se manifestou no sentido de responder à autoridade consulente que:
"O Tribunal de Contas da União já firmou entendimento sobre a matéria, em perfeita sintonia com a tese fixada pelo Plenário do Supremo Tribunal Federal no Recurso Extraordinário 602.584, submetido à sistemática da repercussão geral, para o Tema 359, conforme se observa, dentre outros, nos Acórdão 4032/2021-TCU-Primeira Câmara, 1.538/2021-TCU-Plenário e 18.136/2021-TCU-2ª Câmara, cabendo aos órgãos da Administração Pública Federal adotar, se ainda não fizeram, todas as medidas necessárias a fazer incidir o teto remuneratório previsto no inciso XI do art. 37 da Constituição Federal sobre o somatório de remuneração ou proventos de aposentadoria com pensão previdenciária percebidos por servidor público, ainda que as acumulações tenham tido início antes do trânsito em julgado do acórdão da Suprema Corte que definiu a referida tese, sob pena de responsabilização da autoridade administrativa omissa;"
4.	Passo ao exame da matéria.
5.	Conheço da consulta, ante o atendimento dos requisitos de admissibilidade.
6.	Contextualizando o assunto, preteritamente o TCU possuía entendimento diverso e considerava que o teto constitucional deveria ser aplicado individualmente sobre cada uma das parcelas percebidas pelo beneficiário, ou seja, proventos de aposentadoria e pensão percebida, e não sobre seu somatório. Nesse sentido, por meio do Acórdão 2079/2005-TCU-Plenário (Relator: Ministro Ubiratan Aguiar) , o Tribunal respondeu consulta formulada pelo Tribunal Superior do Trabalho afirmando que:
"O teto constitucional aplica-se à soma dos valores percebidos pelos instituidores individualmente, mas não para a soma de valores percebidos de instituidores distintos, portanto não incide o teto constitucional sobre o montante resultante da acumulação de benefício de pensão com remuneração de cargo efetivo ou em comissão, e sobre o montante resultante da acumulação do benefício de pensão com proventos de inatividade, por serem decorrentes de fatos geradores distintos, (...) ."
7.	Não obstante, em 6/8/2020 o Supremo Tribunal Federal (STF) apreciou o Recurso Extraordinário - RE 602.584, movido pela União contra deliberação proferida pelo Conselho Especial do Tribunal de Justiça do Distrito Federal e Territórios, no julgamento do mandado de segurança nº 2005.00.2.007788-9, que havia decidido pela não incidência do teto constitucional remuneratório sobre a soma dos valores recebidos, por servidora, a título de pensão por morte e os vencimentos alusivos à remuneração de cargo público efetivo. Vê-se que a deliberação atacada aderia perfeitamente à tese fixada pelo Tribunal no Acórdão 2079/2005-TCU-Plenário. 
8.	No Extraordinário, a União argumentava que:
 "a vedação do cômputo individual de cada rubrica - vencimento e pensão -, para efeito da observância do teto constitucional, decorre do citado inciso [XI] do artigo 37 [da Constituição Federal], porquanto nele estabelecido que a remuneração e o subsídio dos ocupantes de cargos, funções e empregos públicos não poderão exceder o subsídio mensal dos Ministros do Supremo, aí incluídos 'proventos, pensões ou outra espécie remuneratória, percebidos cumulativamente ou não', bem assim 'as vantagens pessoais de qualquer outra natureza'". 
9.	Afirmou na ocasião, ademais, que: "Entender, como fez o acórdão recorrido, que entendimento do Tribunal de Contas da União em consulta formulada pelo Presidente do Tribunal Superior do Trabalho autorizou a acumulação e que a decisão do TCU é vinculativa, é absolutamente equivocado".
10.	A Suprema Corte aderiu ao entendimento da União e, ao julgar aquele RE, firmou a seguinte tese, a ser observada sob o ângulo da sistemática da repercussão geral:
"Ocorrida a morte do instituidor da pensão em momento posterior ao da Emenda Constitucional nº 19/1998, o teto constitucional previsto no inciso XI do artigo 37 da Constituição Federal incide sobre o somatório de remuneração ou provento e pensão percebida por servidor." (Tema 359) .
11.	Em consequência, esta Casa alinhou suas deliberações à decisão proferida pelo STF no RE 602.584, assegurando que o teto constitucional incida sobre o valor resultante da acumulação de benefício de pensão com proventos de inatividade, caso a morte do instituidor da pensão tenha ocorrido após a publicação da EC 19/1998. São nesse sentido, entre tantos outros, os Acórdão 2895/2021-TCU-Plenário (Relator: Ministro Aroldo Cedraz) , 7349/2022 - 1ª Câmara (Relator: Ministro Benjamin Zymler) e 4160/2022 - 2ª Câmara (Relator: Ministro-Substituto Marcos Bemquerer Costa) .
12.	A consulta em tela refere-se ao alcance da tese fixada pelo STF, agasalhada por esta Corte, e à possibilidade de que ela seja aplicada somente para as situações constituídas após o trânsito em julgado do RE 602.584. Em outras palavras, consulta-se sobre a possibilidade de modulação dos efeitos daquela decisão.
13.	A leitura do voto condutor do RE 602.584 (Relator: Ministro Marco Aurélio) revela que sua formulação se fundamentou nas seguintes premissas, nesses termos explicitadas:
"Primeira:
O teto de retribuição estabelecido no art. 37, inciso XI, na redação conferida pela Emenda Constitucional 41/03, possui eficácia imediata, submetendo às referências de valor máximo nele discriminadas todas as verbas de natureza remuneratória percebidas pelos servidores públicos da União, Estados, Distrito Federal e Municípios, ainda que adquiridas de acordo com regime legal anterior.
Segunda:
A observância da norma de teto de retribuição representa verdadeira condição de legitimidade para o pagamento das remunerações no serviço público.
Terceira:
Os valores que ultrapassarem os limites preestabelecidos para cada nível federativo na Constituição constituem excesso cujo pagamento não pode ser reclamado com amparo na garantia da irredutibilidade de vencimentos.
Quarta:
A Constituição da República autoriza a percepção cumulada de proventos de aposentadoria advinda de exercício de cargo público com pensão por morte devida a dependente de servidor público falecido, pois são vantagens oriundas de fatos geradores distintos.
Quinta:
A cumulação dos proventos de aposentadoria e de pensão por morte, contudo, na hipótese, deve necessariamente respeitar a aplicação do teto remuneratório constitucionalmente previsto no art. 37, XI, da CRFB.
Sexta: É à soma de ambas as vantagens que o teto do art. 37, XI CRFB incide; devendo, portanto, atingir o montante cumulado percebível."  (grifo nosso) .
14.	Na oportunidade, o Ministro Edson Fachin, ao concordar com o Relator, expressou:
"Tal como manifestei quando da apreciação do já referido RE 602.043, (...) , se pode haurir que as principais teses referentes à interpretação e à aplicação do art. 37, XI, CRFB, foram definidas no julgamento do RE 609.381. A garantia de irredutibilidade, por exemplo, só se aplica se o padrão remuneratório nominal tenha sido obtido de acordo com o direito e se ele estiver compreendido dentro do limite máximo fixado pela CRFB. Ademais, nos termos do art. 17 do ADCT, os valores que ultrapassam o teto remuneratório devem ser ajustados, sem que o servidor possa alegar direito adquirido. Finalmente, a alteração promovida pela Emenda Constitucional 41/03 tem aplicação imediata." 
15.	As premissas do voto do Relator, sobretudo os trechos que grifei, conduzem ao entendimento de que estaria afastada a possibilidade de modulação, nos termos consultados. 
16.	Contra o acórdão proferido no RE 602.584, foram opostos embargos de declaração pelo Estado do Rio Grande do Sul que, após apontar possíveis contradição e omissão, buscou "a modulação dos efeitos do pronunciamento, considerados a segurança jurídica, o direito adquirido e a irredutibilidade de vencimentos". Em seu voto, acolhido pelo Colegiado, assentou o Relator:
"É inadequado o pedido voltado à modulação dos efeitos do acórdão. Não cabe cogitar de atribuição de eficácia prospectiva - principalmente em processos de índole subjetiva - à decisão do Tribunal, dando-se o dito pelo não dito, para salvar-se situação concreta conflitante com a Lei Maior.
Valho-me de trecho do artigo 'A modulação dos efeitos da decisão: análise e crítica ao instituto', de minha autoria:
'[...] O acionamento irrestrito ao instituto pode acarretar verdadeira quebra na observância da organicidade do Direito.
Articula-se com a preservação da segurança jurídica, quando, na verdade, potencializa-se o conflito, conferindo ao Supremo papel que a ele institucionalmente não compete. Pretende-se proteger situações tidas por consolidadas, a partir de norma contrária à Constituição Federal'.
O § 3º do artigo 927 do Código e Processo Civil dispõe que, 'na hipótese de alteração de jurisprudência dominante do Supremo Tribunal Federal, dos tribunais superiores ou daquela oriunda de julgamento de casos repetitivos, pode haver modulação dos efeitos da alteração no interesse social e no da segurança jurídica'. O preceito consagra a boa-fé, a confiança no Estado-juiz e remete a possibilidade, a faculdade do Colegiado, a ser implementada à luz do interesse social e da segurança jurídica. O relevo social do tema foi devidamente sopesado, chegando o Plenário a conclusão diversa da buscada pela embargante.
Conheço e desprovejo os embargos de declaração."
17.	De tudo o quanto foi exposto, fica claro que este Tribunal alterou sua jurisprudência para aderir à tese fixada pelo STF, em repercussão geral, para o Tema 359. Destarte, considerando que aquela Suprema Corte, que exarou a deliberação paradigmática, já rejeitou a hipótese de modulação, não cabe a este TCU fazê-lo.
18.	Dito isso, observo, por oportuno e em auxílio ao consulente, que após a modificação de sua jurisprudência, este Tribunal se deparou com questão relacionada ao tema, a qual procurava definir sobre qual das parcelas remuneratórias deveria incidir a glosa decorrente do denominado "abate-teto". A matéria foi resolvida por meio do Acórdão 745/2022-TCU-Plenário, de minha relatoria, assim ementado:
"PESSOAL. RECURSOS HIERÁRQUICOS E PETIÇÃO. INCIDÊNCIA DO TETO CONSTITUCIONAL DE REMUNERAÇÃO SOBRE ACUMULAÇÃO LÍCITA DE REMUNERAÇÃO E PENSÃO. DIREITO DE MANIFESTAÇÃO DE OPÇÃO ACERCA DO RENDIMENTO SOBRE O QUAL DEVE INCIDIR A GLOSA. POSSIBILIDADE DE INCIDÊNCIA DO CORTE SOBRE O BENEFÍCIO PREVIDENCIÁRIO. PROVIMENTO DO PRIMEIRO RECURSO. INVALIDAÇÃO DA DECISÃO ADMINISTRATIVA CONTRA A QUAL FOI INTERPOSTO O SEGUNDO RECURSO. PERDA DE OBJETO. PETIÇÃO DE RESSARCIMENTO DE VALORES GLOSADOS. INDEFERIMENTO. PROVIDÊNCIA ADMINISTRATIVAS PARA GARANTIA DA EFETIVA REALIZAÇÃO DAS GLOSAS. Em caso de acumulação de remuneração e pensão cujo somatório ultrapasse o teto constitucional de remuneração (Tema 359 da Repercussão geral do Supremo Tribunal Federal) , é direito do interessado a manifestação de opção acerca do rendimento sobre o qual deve incidir a glosa, que pode ser realizada no benefício previdenciário."
	Ante todo o exposto, acolho os pareceres e voto no sentido de que o Colegiado adote a deliberação que ora lhe submeto.
TCU, Sala das Sessões, em 1 de março de 2023.
JORGE OLIVEIRA 
Relator